臺灣高等法院臺南分院刑事判決
上　訴　人
即　被　告　甲 ○ ○
選任辯護人　李 家 鳳 律師
上列上訴人因竊盜等案件，不服臺灣臺南地方法院89年度訴字第
356號中華民國90年4月30日第一審判決（起訴案號：臺灣臺南地
方法院檢察署89年度偵字第1104號），提起上訴，判決後，最高
法院發回更審，本院判決如左：
    主  文
原判決撤銷。
甲○○共同以竊盜為常業，處有期徒刑壹年肆月。
    事  實
一、甲○○於民國八十五年二月五日，以新臺幣（下同）一千六
    百八十六萬二千二百元代價，向黃陸現買受其以案外人王崇
    杰名義所經營之永和企業社所擁有，原經臺南縣政府核准在
    臺南縣七股鄉○○○段曾文溪出海口之公有河川行水區內，
    取得合法採取砂石之權利，而甲○○於買受前開權利後即邀
    黃堯舜合夥，由甲○○負責標取工程，並由黃堯舜負責開採
    及運送砂石之現場工作。惟上開許可採取土石之期限係自八
    十五年二月二十六日起至八十六年二月二十五日止，許可採
    土期限即將滿期前，臺南縣政府已於八十五年十月三十日依
    台灣省水利局之函示，決議已核發採土許可證之土石區准予
    採取至期滿為止，不再受理展期申請，且為維護國聖橋下游
    之生態，一律不准予土石採取，並經臺南縣政府於八十五年
    十一月十三日函知臺南縣七股鄉公所、鄉民代表會等單位，
    再由前開單位轉知已領證之土石業者。詎甲○○、黃堯舜及
    黃陸現三人明知臺南縣政府已就曾文溪下游即國聖橋以下之
    七股鄉○○○段出海口之公有河川地決議全盤性之禁採砂石
    ，且已領證者也不得展期，甚且臺灣省政府更於八十六年六
    月二十八日將前開地段明確公告為禁採土石河段，但彼三人
    為使得繼續在前開公有河川地上開採土石，供應臺南縣市科
    學園區、臺南縣學甲鎮東盟實業公司或東帝士等地所需以獲
    取暴利，竟基於共同意圖為自己不法所有，且以之為常業之
    犯意聯絡及行為分擔，一面由黃陸現以永和企業社之名義向
    臺南縣政府陳情延後或申請許可期限展期，另一面則自前開
    採土許可期限屆滿後之翌日即八十六年二月二十六日起，持
    續雇工在該地段非法採取砂石運送、販賣牟利，並恃以為業
    ，而足以生損害於臺南縣政府對該地段土地之管領、保護等
    權益。嗣經臺灣臺南地方法院檢察署檢察官率同警員，於八
    十七年三月三十一日下午五時三十分許，在上址當場查獲黃
    堯舜雇用不知情之工人鄧運慶、黃振湖等人挖取土石之情事
    ，惟甲○○、黃堯舜及黃陸現三人並未因此罷手，復於八十
    七年四月三日上午十一時三十分許，再度經臺灣省第六河川
    局工程司人員會同警員於同址查獲黃堯舜雇用不知情之工人
    鄧運慶、黃振湖、林全明等人載運砂石，及臺南縣警察局佳
    里分局另於同年月十二日晚上六時二十分許，在同址查獲黃
    陸現僱用工人林文潔、方進雄等人挖取並搬運砂石（黃堯舜
    部分，業經最高法院以八十八年度台上字第三０三七號判處
    有期徒刑一年六月確定；黃陸現部分，則另經台灣高等法院
    台南分院以八十八年度上易字第一八四二號判處有期徒刑一
    年六月，現正上訴於最高法院；至鄧運慶、黃振湖、林全明
    、林文潔、方進雄等人，則分別經臺灣臺南地方法院檢察署
    以八十七年度偵字第四五二六號、第四六四九號予以不起訴
    處分確定）。
二、案經臺灣高等法院臺南分院檢察署函送臺灣臺南地方法院檢
    察署檢察官偵查起訴。
    理  由
壹、有罪部分：
一、訊據上訴人即被告甲○○固不否認伊係以一千六百八十六萬
    二千二百元之代價，向黃陸現買受臺南縣七股鄉○○○段曾
    文溪出海口之公有河川地上，經臺南縣政府核發給永和企業
    社之採取砂石權利，並於事後邀黃堯舜合夥，由伊負責標取
    工程，黃堯舜則負責開採及運送砂石之現場工作，二人採七
    三分帳之方式共同經營，並知悉系爭土石採取權於八十六年
    二月廿五日即到期，依許可證批註事項可以申請展期，該展
    期申請，係由黃陸現負責向臺南縣政府為之，且採土許可期
    限屆期後迄至警方三度於現場查獲為止，伊確有雇工在上址
    開採整地等事實，惟矢口否認有在上開公有河川地上盜採砂
    石之行為及故意，辯稱：伊係正當之生意人，純粹投資開採
    砂石，並無盜採砂石之行為，且伊專精於水產養殖事業，並
    曾當選八十年度十大傑出農民，因八十五年初為解決家族股
    東糾紛，才出面頂替案外人郭朝和而向黃陸現買受上開河川
    地上之採土權利，但因伊係外行，且一己之養殖事業繁忙，
    遂找黃堯舜合夥及讓出百分之三十之部分股權，由其全權經
    營管理，而伊除委託黃陸現申請展期外，與黃陸現並無買賣
    以外之合夥關係存在。然因伊非永和企業社之負責人，且原
    契約即約定由黃陸現負責申請展期，伊又不負責現場開採工
    作，故伊不清楚臺南縣政府不准展期之情形，況採土現場並
    未擺設禁採之公告牌示，如果伊當時即可得知當地已禁採砂
    石，再者黃陸現向伊謊稱申請展期一定可以獲淮，伊始每天
    花費二萬元多之費用，僱請工人、怪手等至上址開採整地，
    伊既出資挖土整地，至現場一探究竟，乃人情之常；又被告
    於買受上開土石採取權後，即於八十五年二月八日，將上開
    地點採得之土方二百萬立方公尺出賣予吳崑良，衡情自不可
    能再將上開土方出售予其他第三人，而於上開地點任意開採
    ，嗣因吳崑良未標得任何工程，故未要求被告採取土石交付
    ，被告因此未要求同案被告黃堯舜採取土石云云。
二、經查：
  (一)同案被告黃陸現係於八十四年底、八十五年初，以其女兒黃
    惠萍之名義，陸續向臺南縣七股鄉○○○段曾文溪出海口公
    有河川地上之使用人周榮利、蔡能讓、江鐵、洪清海、潘子
    才、張水金、陳文等人收購渠等對上開土地之使用權利，總
    計支付一千四百餘萬元，繼之再於八十五年初以其友人王崇
    杰擔任名義負責人之「永和企業社」名義，向臺南縣政府申
    請承租上開區域以為開採土石，並繳付承租使用費六十八萬
    七千四百十二元，經臺南縣政府核准並發給土石採取許可證
    ，許可有效期限係自八十五年二月二十六日起至八十六年二
    月二十五日止之一年期間，惟黃陸現於其向臺南縣政府申請
    承租審核期間（已向該府繳納使用費），即於八十五年二月
    五日，以一千六百八十六萬二千二百元之代價，將其對上開
    土地即將取得之土石採取權利，轉賣予被告甲○○，之後被
    告甲○○再邀同案被告黃堯舜入股合夥，由黃堯舜擔任採土
    現場之負責人等事實，業據被告甲○○自承在卷（詳本院上
    訴審九十一年二月二十六日審判筆錄、被告九十年七月十八
    日、九月二十六日上訴理由狀、九十一年二月二十六日辯護
    意旨狀），並經同案被告黃陸現、黃堯舜於歷審調查時供述
    明確（詳原審卷第一二三頁至第一二四頁、第一三五頁至第
    一三六頁；本院上訴審九十年八月八日、八月二十九日訊問
    筆錄），復有臺南縣政府砂石採字第六四九號土石採取許可
    證影本乙份、周榮利等人出具之讓渡證書影本七份、被告自
    行提出之土地讓渡契約書影本乙份、支票存根影本乙紙附卷
    （詳原審卷第九四頁、第七五頁至八六頁、第四三頁至四五
    頁、第一二八頁）可證，且被告確曾於八十五年二月至六月
    間共給付黃陸現讓渡價款一千六百八十六萬二千二百元乙節
    ，亦經原審向臺灣省合作金庫臺南支庫函詢屬實，有該支庫
    於八十九年七月二十七日（八九）合金南存字第四一０七號
    函及其附件之支票影本七紙在卷（詳原審卷第九九頁至一０
    六頁）可參，是上開事實自堪信為真實。
  (二)其次，為維護曾文溪口及沿海沙洲、海岸線之穩定，並避免
    對海岸地區敏感地帶相關之任何開挖及干擾活動，以減少潛
    在的洪患威脅，臺南縣政府已於八十五年十月三十日決議為
    維護國聖橋下游之生態環境，一律不准予土石採取，至於已
    領得許可證之土石區，則依臺灣省水利局之函示准予採取至
    期滿為止，之後即不再受理其展期申請。隨後，臺南縣政府
    即於八十五年十一月十三日以前開決議內容函知七股鄉公所
    、鄉民代表會等單位（八十五府工水字第一九五六二四號函
    ），並經臺灣省水利局函覆應確實執行（八十六年一月七日
    八五水政字第Ｚ○○○○○○○○○號函）。然「永和企業社」經由前
    開單位之轉知，已明知臺南縣政府不再受理土石採取許可期
    限之展期申請，但為使臺南縣政府能通融延長，遂於期限屆
    滿前即八十六年二月十一日，以陳情（並非申請）之方式，
    向臺南縣政府訴求其於該河川地預定採取土石日需十二個月
    ，但因該府迄於八十五年五月二十日始同意開工，故實際有
    效採土期限僅九個月，致其無法如期開採完成，為此陳請該
    府同意將採土許可期限延後三個月至八十六年五月二十五日
    等語；但臺南縣政府即於八十六年二月二十一日以八十六年
    府工水字第二五四六四號函覆「永和企業社」表示歉難同意
    。惟「永和企業社」收受前開函文後，隨即於八十六年二月
    二十五日逕自提出土石採取之展期申請，臺南縣政府即以八
    十六年三月七日八六府工水字第三二二五五號函明確表示該
    河川公地上之土石採取許可證，爰依臺灣省水利局之函示，
    已不再受理展期申請，至申請人之採土許可期限至八十六年
    二月二十五日屆滿，期滿即不得再有任何採取行為，否則視
    為盜採等語明確。詎「永和企業社」無視故我，仍持續在八
    十六年十二月十五日、八十七年二月二日、八十七年三月九
    日數度提出申請展期，均一再經臺南縣政府函知其申請程序
    已非適法，且清楚告知七股鄉○○○段之河川公地業經臺灣
    省政府於八十六年六月二十八日以府水政字第一五七八０七
    號公告為禁採區，該府自不可能同意展期等事實，亦經原審
    向臺南縣政府函查屬實，有該府九十年二月二十一日九０府
    工採字第二三三九七號函及其附件在卷（詳原審卷第二三四
    頁至第二五二頁）可憑，且有原審九十年二月九日洽辦公務
    電話記錄附卷（詳原審卷第二二一頁）可參。則由前揭陳情
    書、展期申請次數及臺南縣政府函覆公文內容觀之，「永和
    企業社」對於前揭河川公地業經臺南縣政府、臺灣省政府等
    單位先後列為禁採土石區，且已領得許可證者亦不得申請展
    期之情，甚是瞭然，此與河川管理規則第十六條第三項規定
    申請人在申請展期期間，等候主管機關准駁前，得繼續開採
    之情形，自是無從比附援引。然「永和企業社」明知不得申
    請展期，甚且還被清楚告知屆期後之採土行為，即視為盜採
    砂石，但卻於警方在八十七年三月三十一日查緝前，故意在
    許可期限屆期後三度向臺南縣政府提出展期申請，甚至一再
    援引河川管理規則第十六條第二項規定（即土石採取人得於
    期滿前三個月內敘明理由，申請核准展期）為其申請依據，
    實不難查知其開採土石之行為無意中輟，並企圖藉由向臺南
    縣政府申請展期手續以掩飾其非法之開採行為甚明。
  (三)又被告甲○○與同案被告黃陸現簽訂之土地讓渡契約，明定
    由黃陸現負責為被告甲○○申請許可採土期限之展期，而同
    案被告黃堯舜亦供稱：許可證申請展期事項，甲○○交給伊
    處理，伊再委託黃陸現去申請等語（詳原審卷第一二三頁、
    第一二四頁），而黃陸現於原審調查時亦不否認伊確曾為黃
    堯舜申辦過採土許可期限展期之事（詳原審卷第一三七頁）
    ，再參以「永和企業社」原本即係黃陸現所借用據以申請採
    土許可證之名義申請人，甚且黃堯舜於八十七年三月三十一
    日經警取締時，還逕自向警方提出「永和企業社」甫於八十
    七年三月九日向臺南縣政府申請展期之收據證明（欲證明其
    開採行為符合河川管理規則第十六條第三項之合法要件，參
    原審法院八十七年度訴字第七０一號刑事卷附之臺南市警察
    局第三分局南市警三刑偵字第一四九號警訊卷），則同案被
    告黃陸現、黃堯舜等人對於臺南縣政府函覆「永和企業社」
    所告知之內容，當係知之甚詳。然渠等於採土期限屆滿後，
    並無意中止其開採土石予以販售圖利之行為，而先後於八十
    七年三月三十一日、四月三日、四月十二日經警查獲同案被
    告黃堯舜、黃陸現分別在採土現場上指揮並監督工人實施挖
    取及運送砂石之工作等事實，復有臺灣臺南地方法院八十八
    年度易字第六號、本院八十八年度上易字第一八四二號刑事
    判決各乙份附卷可稽（關於同案被告黃陸現部分），亦經原
    審法院調取本院八十七年度上訴字第一四八九號刑事卷（關
    於同案被告黃堯舜部分）全卷後核閱屬實，益證渠等確係藉
    由反覆之展期申請手續，以達其持續開採砂石販賣之目的。
  (四)再者，同案被告黃堯舜於原審調查時證稱：伊在許可證期限
    屆滿後再度於現場挖土之事，被告甲○○都知道，因為伊有
    告訴他以便請款付工資等費用等語（詳原審卷第一二四頁）
    ；同案被告黃陸現亦證稱：伊曾於八十七年初在採土現場見
    過被告甲○○數次等語（詳原審卷第一三七頁），被告迭於
    原審及本院審理時對伊知悉黃堯舜於採土許可期限屆期後仍
    在採土現場持續開採，以及伊確曾前往採土現場等情供承不
    諱，加以被告復於原審審理時自承伊雇工開採每日須花費二
    萬餘元之費用等語（原審卷第二六六頁），由是觀之，雇工
    費用既係由被告控管，則不僅挖土怪手須雇工操作，連載運
    砂石前往南科、學甲鎮東盟實業公司或東帝士工地之貨車亦
    須雇工駕駛（即八十七年四月三日、四月十二日所查獲之貨
    車司機林全明、方進雄），並給付其當日之工資，從而被告
    甲○○對於同案被告黃堯舜、黃陸現等人於採土許可期限屆
    期後仍繼續開採、運送販賣之事實，又焉能諉為不知？雖同
    案被告黃堯舜供稱採土許可之展期申請未獲准許之事，被告
    甲○○並不知悉，因伊不曾告訴他云云（詳原審卷第一二四
    頁、本院九十年八月八日訊問筆錄）。然被告既明知黃堯舜
    等人於採土許可期限屆滿已逾一年餘之期間，仍在採土現場
    持續挖取，但卻不曾看到臺南縣政府有何准許其繼續開採之
    積極證明文件，又何足信賴其挖取砂石行為之適法性？況被
    告既曾數度在挖土現場，同案被告黃堯舜甚且隨身攜帶「永
    和企業社」向臺南縣政府申請展期之證明文件，則其對黃堯
    舜等人以「永和企業社」申請展期之情形，又何能謂其均無
    所悉？再者，黃堯舜等人採土行為已於八十七年三月三十一
    日經警查獲，並告知其違法情事，則被告又何以同意渠等繼
    續雇工在現場開採、運送，而再度經警於同年四月三日、四
    月十二日陸續查獲？是同案被告黃堯舜前揭供述純係為迴護
    被告之詞，要無足取信，反依前揭證據資料，益足證被告對
    同案被告黃堯舜、黃陸現等人盜採砂石之情形，確係知之明
    甚，並從後予以資助。
  (五)又被告於八十五年二月五日，以一千六百八十六萬二千二百
    元代價，向黃陸現買受其以案外人王崇杰名義所經營之永和
    企業社所擁有，原經臺南縣政府核准在臺南縣七股鄉○○○
    段曾文溪出海口之公有河川地上取得合法採取砂石之權利後
    ，隨即於同年二月八日與吳崑良訂立契約，將上址土方二百
    萬立方公尺出售予吳崑良，價金為一億元，雙方並約定交貨
    期限自八十五年六月一日起至八十六年六月三十日止，被告
    所提供之土方應為合法申請所取得，嗣該契約於八十六年六
    月三十日屆期失效等情，為被告所自承（本院上訴卷第三六
    頁至第三八頁，詳九十年七月十八日上訴理由狀），並有被
    告自提之契約書一份附於本院上訴卷可參（本院上訴卷第四
    六頁至第四八頁），堪認上情為真。準此，被告依契約之內
    容，自應擔保吳崑良於上開約定之交貨期內，提供合法申請
    取得之土方以供採取，苟被告未能依契約之內容履行者，而
    雙方約定之價金總額又高達一億元，勢必造成龐大之違約金
    等民事損害賠償糾葛，被告既已投下鉅資，復有經商之經驗
    ，其對交貨期限應自八十五年六月一日起至「八十六年六月
    三十日」止，此一重大契約內容自無不知之理。然上開河川
    地原許可採土之期限僅至「八十六年二月二十五日」乙情，
    為被告所不否認，且有前開臺南縣政府砂石採字第六四九號
    土石採取許可證影本乙份、周榮利等人出具之讓渡證書影本
    七份、被告自行提出之土地讓渡契約書影本乙份等附卷可佐
    ，是依一般經驗法則觀之，被告實無就上開河川地於原許可
    採土期限屆滿後，對得否繼續採取砂石一節，於依約委請同
    案被告黃陸現申請後，即不再過問，甚或催促繼續申請，甚
    且於申請延期無著後進而對同案被告黃陸現請求損害賠償之
    理！益證被告對同案被告黃堯舜、黃陸現等人盜採砂石之情
    ，確係知悉至明。
  (六)另被告既投鉅資在上開河川地上開採砂石，且嗣後又將其中
    之二百萬立方公尺土方出售予吳崑良，並參酌前揭說明，則
    其對上開河川地得否採取砂石乙情，顯有重大之利害關係，
    此與上開單純受雇開採取砂石之工人鄧運慶等人，可能因政
    府未於上開河川地擺設禁採之公告牌示而不知情顯然有別。
    再者，依被告與吳崑良訂立之土方買賣契約書觀之，係約定
    買賣土方之數量為二百萬立方公尺、交貨之期限以及金額等
    重要事項，並未明文約定被告不得將上開河川地其他土方出
    售他人，況嗣後吳崑良並未標得工程，其所交付之定金一千
    萬元為被告沒收，亦為被告所自承（本院上訴卷第三七頁）
    。準此，被告於與吳崑良之一億元土方買賣交易未完成後，
    再將上開河川地之土方出售他人，以求投資回收，亦與常情
    無違。故被告辯稱：採土現場並未擺設禁採之公告牌示，故
    伊不知上開河川地已禁止採取砂石；伊於買受上開土石採取
    權後，即於八十五年二月八日，將上開地點採得之土方二百
    萬立方公尺出賣予吳崑良，衡情自不可能再將上開土方出售
    予其他第三人，而於上開地點任意開採，嗣因吳崑良未標得
    任何工程，故未要求被告採取土石交付，被告因此未要求同
    案被告黃堯舜採取土石云云，顯係事後卸責之詞，不足採信
    。
  (七)末按刑法上所謂常業犯，凡意圖營利，藉該犯罪以為日常謀
    生之職業者，即足當之，至是否恃此犯罪為唯一之謀生職業
    ，則非所問，縱令同時兼操其他職業，仍無礙於該常業犯之
    成立，最高法院八十三年台上字第三一四九號、八十五年度
    台上字第五一０號分別著有判例可資參照。本件被告甲○○
    係以一千六百八十六萬二千二百元之代價取得上開河川地土
    石採取權，而被告亦自承伊雇工開採每日須花費二萬餘元之
    費用等語明確，業如上述，故雖未扣得被告營業帳冊（本院
    上訴卷第六六頁至第六七頁），然由是觀之，被告在上開行
    水區內長期盜採砂石用以販賣，可獲取鉅大暴利，至為明灼
    。被告上開許可證屆滿翌日即自八十六年二月廿六日起迄八
    十七年三月三十一日下午五時三十分許第一次被查獲，違法
    盜取砂石時間長達一年多，據其供承每一立方土石可以賺取
    十元，以一公頃土區計算，如挖深一公尺即可賣出一萬立方
    公尺的土石等情（本院上更一卷第六三頁），再參之被告陸
    續被查獲之三次，及在現場查獲之工人人數、挖土機及大貨
    車等設備，就其非法盜取砂石牟利之方式、期間、投入之成
    本與盜採土石之數量以觀，顯非單純整地或偶為販售者可擬
    ，足見被告有反覆盜採土石販賣之主觀意思與客觀行為，並
    以之為生活之資，自可認為其以之為常業。
  (八)綜上所述，參互印證，足見被告因係於八十五年初以鉅資向
    同案被告黃陸現買受臺南縣七股鄉○○○段曾文溪出海口公
    有河川地上之採土許可權利（雖受准許之人不得將上開許可
    採土權利移轉給第三人，但行政機關或司法警察經常認證不
    認人，因此許可證書之持有人通常被推認即係採土權利人）
    ，本預期可於前開公有河川地上作長期的採土利用（展期最
    長可達三年），詎料臺南縣政府基於生態保護而決議改變向
    來的採土政策，令其展期申請之期待落空，然因南科之設置
    ，致土石需求甚殷而可獲暴利，加以其欲回收先前對購買採
    土權利所支付之投資款，遂與同案被告黃堯舜、黃陸現等人
    一面虛以申請展期，一面持續雇工開採、運送以為販賣圖利
    ，則被告甲○○又何能解免其盜採砂石之故意？是此，被告
    前揭所辯，顯係事後圖卸之詞，要無足取。本件事證已臻明
    確，被告犯行堪以認定，應依法論科。
三、核被告所為，係犯刑法第三百二十二條之常業竊盜罪（另違
    反修正前水利法第七十八條第一項第三款之規定，應依修正
    前同法第九十二條之一第一項中段處罰部分，因修法後已刪
    除刑事罰，詳後述）。又被告與黃堯舜、黃陸現等人就上開
    犯行間，有犯意聯絡及行為分擔，均應論共同正犯。又本件
    起訴書犯罪事實欄內，雖僅記載被告與黃堯舜、黃陸現等人
    自八十六年二月二十六日起，僱工在上述河段內非法採取砂
    石運送及販賣；嗣於八十七年四月十二日十八時二十分許，
    為警查獲黃陸現及司機林文潔、方進雄等人在上址監督及挖
    取運送砂石等情，未敘及於八十七年三月三十一日下午五時
    三十分許，在上址查獲黃堯舜僱用不知情之工人鄧運慶、黃
    振湖等在該址挖取土石，以及台灣省水利處第六河川局人員
    會同警員於同年四月三日上午十一時三十分許，在上址查獲
    黃堯舜僱用不知情之工人鄧運慶、黃振湖、林全明載運砂石
    等事實。惟此部分既與上開起訴部分為實質上一罪關係，自
    為起訴效力所及，本院自得併予審理，附此敘明。
四、原審對被告甲○○予以論罪科刑，並量處有期徒刑壹年陸月
    ，固非無見。唯查：(一)水利法已於九十二年二月六日經修正
    公布，並將原第九十二條之一刪除，而依新增訂之水利法，
    若單純違反第七十八條之一第三款之規定者，應依新增訂之
    同法第九十二條之二第七款之規定，處以新台幣一百萬元以
    上五百萬元以下之罰鍰，已無科處刑罰之規定。依原審認定
    ，本件被告係單純違反同法第七十八條之一第三款之規定在
    行水區域內盜採土石，則依新法之規定，應僅科以罰鍰，而
    無刑罰之規定。是被告行為後法律已廢止該部分之刑罰，而
    公訴意旨係以該部分與常業竊盜部分有想像競合犯之裁判上
    一罪關係起訴，原審未及依新法之規定，就上訴人被訴在行
    水區內擅採土石部分，不另為免訴之諭知，而仍一併論罪，
    自有未合。(二)又公訴意旨僅論及被告與黃堯舜、黃陸現等人
    自八十六年二月二十六日起，僱工在上述河段內非法採取砂
    石運送及販賣，而於八十七年四月十二日十八時二十分許，
    為警查獲。並未敘及八十七年三月三十一日下午五時三十分
    許，及同年四月三日上午十一時三十分許，分別在上址被警
    查獲等事實，原審對於上開事實一併加以審判，卻未敘明其
    何以得就起訴書所未記載之事實一併加以審判之理由，亦有
    欠妥。(三)另按刑法上常業犯之成立，以行為人有藉犯罪為其
    賴以維生之職業，為其要件。原審論處被告犯刑法第三百二
    十二條之常業竊盜罪，但其對於被告究竟有無藉上開竊取土
    石盜賣之犯行作為其賴以維生之職業等攸關常業犯成立要件
    之重要事實，並未於事實欄內加以認定記載；而理由亦僅謂
    被告盜採砂石用以販賣，可獲取暴利，自可認為其以之為常
    業云云（見原判決第九頁倒數第二行）。顯未就被告如何藉
    該項犯罪作為其日常賴以維生之職業，詳加論敘說明，自有
    欠當。被告上訴意旨猶執前詞，否認犯罪，雖不足採，惟原
    判決既有可議，自應由本院將原判決撤銷改判。爰審酌被告
    自許戮力於環境保護，但卻為彌補先前投資之損失並獲取暴
    利，而容認並資助同案被告等之長期盜採砂石作為，且其經
    警查獲後猶無意罷手，竟仍持續盜挖土石，顯見其惡性非輕
    ，且為一己之利益，不顧鄰里鄉人之生命財產安全、遭致河
    川土石嚴重破壞流失，並影響下游及沿岸居民生命、身體及
    財產等權益甚鉅，犯罪後又推諉卸責等一切情狀，量處如主
    文第二項所示之刑，以示懲儆。
貳、不另為免訴諭知部分：
一、公訴意旨略以：甲○○上開在前述行水區內擅採砂石，違反
    修正前水利法第七十八條第一項第三款之規定，應併論以同
    法第九十二條之一第一項中段之罪云云。
二、按犯罪後之法律已廢止其刑罰者，應諭知免訴之判決，刑事
  　訴訟法第三百零二條第四款定有明文。然查水利法於被告甲
    ○○行為後之九十二年二月六日，已經總統公布修正其第七
    十八條（除修正該條之項、款及內容外，原該條第一項第三
    款所規定之「在行水區內擅採砂石，堆置砂石或傾倒廢土」
    已予刪除），並將同法第九十二條之一予以刪除，復增訂第
    七十八條之一，及九十二條之二。而新增訂之第七十八條之
    一第三款規定：河川區域內之採取或堆置土石行為，應經許
    可。新增訂之第九十二條之二第七款規定：違反第七十八條
    之一第三款、第七十八條之三第二項第三款規定，未經許可
    採取或堆置土石者，處新台幣一百萬元以上五百萬元以下罰
    鍰。是新法公布施行後，除違反該法第七十八條之一第三款
    之規定（未經許可採取或堆置土石），而有致生公共危險，
    或因而致人於死或致重傷之情形者，應依新增訂之同法第九
    十四條之一之規定處以刑罰外，若單純違反第七十八條之一
    第三款之規定者，應依新增訂之同法第九十二條之二第七款
    之規定，處以新台幣一百萬元以上五百萬元以下之罰鍰，而
    無科處刑罰之規定。本件被告係單純違反同法第七十八條之
    一第三款之規定在行水區域內盜採土石，則依新法之規定，
    應僅科以罰鍰，而無刑罰之規定。是被告行為後法律已廢止
    該部分之刑罰，本應為免訴之諭知，惟因公訴人認此部分與
    上開論罪之常業竊盜部分有想像競合犯之裁判上一罪關係，
    爰不另為免訴之諭知。
據上論結，應依刑事訴訟法第369條第1項前段、第364條、第29
9條第1項前段、刑法第11條前段、第28條、第322條，判決如主
文。
本案經檢察官許仲瑩到庭執行職務。
中　　華　　民　　國　　94　　年　　5　　月　　10　　日
                  刑事第五庭    審判長法　官  楊明章
                                      法　官  顏基典
                                      法　官  沈揚仁
以上正本證明與原本無異。
如不服本判決，應於收受本判決後十日內向本院提出上訴書狀。
其未敘述上訴理由者並得於提起上訴後十日內向本院補提理由書
狀（均須按他造當事人之人數附繕本）「切勿逕送上級法院」。
　　　　　　　　　　　　　　　　　　　書記官  李梅菊
中　　華　　民　　國　　94　　年　　5　　月　　11　　日
附錄：本判決論罪科刑法條
刑法第三百二十二條：
以犯竊盜罪為常業者，處一年以上七年以下有期徒刑。
